---
title: "Ejemplo de reglas de asociación"
always_allow_html: true
output:
  html_document:
    code_folding: show
    toc: yes
    toc_depth: 3
    toc_float: yes
    df_print: paged
  pdf_document:
    toc: yes
    toc_depth: 3
---

**En este cuaderno mostraremos un ejemplo sencillo de extracción de reglas de asociación con el conjunto de datos de las cestas de la compra, utilizado en las diapositivas de la asignatura.**

Nos basaremos en las funcionalidades proporcionadas por el paquete [`arules()`](https://cran.r-project.org/web/packages/arules/index.html).

```{r configuracion, include=FALSE}
knitr::opts_chunk$set(echo = TRUE)

library(tidyverse)
library(arules)     # install.packages("arules")
```

En primer lugar, asignamos una constante para el nombre del fichero:

```{r constantes}
fichero <- "cesta.csv"
```

# Lectura de datos

Los datos del fichero `r fichero` se presentan en forma de transacciones, como se puede ver:

```{r mostrar-fichero}
readLines(fichero) %>% paste0(collapse="\n") %>% cat
```

[`arules()`](https://cran.r-project.org/web/packages/arules/index.html) ofrece la función [`read.transactions()`](https://www.rdocumentation.org/packages/arules/versions/1.6-7/topics/read.transactions) para lectura de ficheros con transacciones:

```{r leer-transacciones}
datost <- read.transactions(fichero, sep=",", header = TRUE)
```

Podemos obtener un resumen de las transacciones con `summary()` o `inspect()`:

```{r resumen-transacciones}
summary(datost)
inspect(datost)
```

Gráficamente, podemos ver los ítems frecuentes de las transacciones:

```{r ver-items}
itemFrequencyPlot(datost, type="relative", main="Recuento de ítems")
```

# Listado de transacciones

Para ver y operar con las las transacciones, convertimos `datost` a una lista con [`LIST()`](https://www.rdocumentation.org/packages/arules/versions/1.6-7/topics/LIST):

```{r listar-transacciones}
listat <- LIST(datost)
listat
```

Si solo queremos trabajar con un subconjunto de transacciones, podemos hacer una sublista:

```{r seleccionar-transacciones}
print("Transacción número 5: ")
listat[[5]]

print("Transacciones 1, 3, 5")
listat[c(1, 3, 5)]
```

Y seleccionar basándonos en criterios más complejos con `which()` y [`grepl()`](https://www.rdocumentation.org/packages/base/versions/3.6.2/topics/grep):

```{r seleccionar-transacciones-complejas}
con_pan <- which(grepl("pan", listat))
print("Transacciones que incluyen pan")
listat[con_pan]

con_pan_y_leche <- which(grepl("pan", listat) & grepl("leche", listat))
print("Transacciones que incluyen pan y leche")
listat[con_pan_y_leche]
```

# Itemsets frecuentes

Para obtener los itemsets frecuentes, usamos la función [`apriori()`](https://www.rdocumentation.org/packages/arules/versions/1.6-7/topics/apriori) con el `target="frequent itemsets"`:

```{r itemsets-frecuentes}
minSup <- 3/length(listat)

itemsetsFrecuentes <- apriori(datost, parameter = list(support = minSup, target = "frequent itemsets"))

inspect(itemsetsFrecuentes)[c(1, 2, 4)]
```

# Extracción de reglas

## Extracción general

Para obtener las reglas de asociación, lanzamos [`apriori()`](https://www.rdocumentation.org/packages/arules/versions/1.6-7/topics/apriori) cambiando el `target` a `rules`:

```{r extraer-reglas}
minSup  <- 3/length(listat)
minConf <- 0.75

reglas <- apriori(datost, 
                  parameter = list(support = minSup, 
                                   confidence = minConf, 
                                   target = "rules", 
                                   minlen = 2, 
                                   maxlen = 5))
summary(reglas)
```

# Visualización de reglas

## Formato de tabla

Para mostrar las reglas en forma de tabla usamos `inspect()`:

```{r mostrar-reglas}
inspect(reglas)
```

El paquete `dplyr` no se lleva bien con las columnas sin nombre, por lo que lo primero que haremos es renombrar la columna 2 (la implicación):

```{r renombrar-columna-vacia}
reglas_df <- inspect(reglas) %>%
  rename("implies" = 2)
```

Ahora ya podemos manipular la tabla con instrucciones `filter()` y búsqueda de texto con `grepl()`:

```{r filtrar-reglas}
# reglas con alto soporte
reglas_frecuentes <- reglas_df %>%
  filter(support > 0.6)
reglas_frecuentes

# reglas con alta confianza
reglas_confianza <- reglas_df %>%
  filter(confidence > 0.8)
reglas_confianza

# reglas con un item determinado en el consecuente
reglas_pan <- reglas_df %>%
  filter(grepl("pan", rhs))
reglas_pan

# reglas con algún item determinado en el antecedente
reglas_panOleche <- reglas_df %>%
  filter(grepl("pan", lhs) | grepl("leche", lhs))
reglas_panOleche

# reglas con un itemset determinado en el antecedente
reglas_panYleche <- reglas_df %>%
  filter(grepl("pan", lhs) & grepl("leche", lhs))
reglas_panYleche
```

También podemos ordenar la tabla de reglas con `arrange()`:

```{r ordenar-reglas}
reglas_ordenadas_confianza <- reglas_df %>%
  arrange(desc(confidence))
reglas_ordenadas_confianza
```

## Formato visual

El paquete [`arulesViz`](https://cran.r-project.org/web/packages/arulesViz/index.html) incluye varias funcionalidades para la visualización de reglas de asociación.

La más directa es [`plot()`](https://www.rdocumentation.org/packages/arulesViz/versions/1.1-1/topics/plot), que muestra las reglas obtenidas sobre un diagrama de dispersión con x=soporte, y=confianza.

```{r visualizar-reglas}
library(arulesViz)   # install.packages("arulesViz")
plot(reglas)
```

[`plot()`](https://www.rdocumentation.org/packages/arulesViz/versions/1.1-1/topics/plot) ofrece varios parámetros para modificar la visualización y el tipo de gráfico generado. Por ejemplo, para formato de coordenadas paralelas:

```{r visualizar-reglas-matriz}
plot(reglas, method="paracoord")    # method="two-key plot"
```

Podemos ver las reglas en formato de grafo. Los nodos del grafo representan reglas (círculos) e ítems (etiquetas de texto); los arcos del grafo representan participación en la regla (antecedente o consecuente, según la dirección del arco).

```{r visualizar-reglas-grafo}
plot(reglas, method="graph")
```

Estos gráficos se pueden hacer interactivos añadiendo el motor HTML para renderizado con `engine = "htmlwidget"`:

```{r visualizar-reglas-interactivo}
plot(reglas, method="graph", engine = "htmlwidget")
```

Los grafos de reglas pueden exportarse con [`saveAsGraph()`](https://www.rdocumentation.org/packages/arulesViz/versions/1.4-0/topics/saveAsGraph) a formato *graphml* , que puede ser leído desde [Gephi](https://gephi.org/):

```{r exportar-grafo}
saveAsGraph(reglas, file = "reglas.graphml")
```

# Extensiones del algoritmo de generación

## Extracción centrada en ciertos ítems

Podemos limitar la ejecución del algoritmo para que solo se tengan en cuenta ciertos ítems en el antecedente o el consecuente de las reglas mediante el parámetro `appearance`. En este ejemplo, generamos reglas con leche en el consecuente:

```{r reglas-subconjunto}
reglas_leche <- apriori(datost, 
                        parameter = list(support=0.5, confidence=0.5, minlen=2), 
                        appearance = list(default="lhs", rhs="leche"))
inspect(reglas_leche)
```

Los resultados son los mismos que si generamos todas las reglas y después filtramos por ítem, aunque el procedimiento es más rápido.

## Eliminado de reglas más amplias que otras

Puede ocurrir que aparezcan reglas que están incluidas dentro de otras reglas. Para identificarlas, usamos la función [`is.subset()`](https://www.rdocumentation.org/packages/arules/versions/1.6-7/topics/is.superset):

```{r visualizar-redundantes}
is.subset(reglas, reglas)
```

Si queremos eliminarlas, podemos ver qué reglas tienen un recuento de "inclusión" mayor que 1:

```{r calcular-redundantes}
ya_incluidas <- which(colSums(is.subset(reglas, reglas)) > 1) 
ya_incluidas
```

Y, a continuación, eliminarlas:

```{r eliminar-redundantes}
reglas_no_incluidas <- reglas[-ya_incluidas]
inspect(reglas_no_incluidas)
```
